【裁判字號】    91,簡,197
【裁判日期】    920129
【裁判案由】    地價稅
【裁判全文】
臺中高等行政法院判決                              九十一年度簡字第一九七號
    原      告  甲○○
    被      告  苗栗縣稅捐稽徵處
    代  表  人  乙○○
    訴訟代理人  丙○○
                丁○○
右當事人間因地價稅事件，原告不服苗栗縣政府中華民國九十一年九月二十七日九一
年苗府訴字第一四號訴願決定，提起行政訴訟。本院判決如左︰
    主  文
原告之訴駁回。
訴訟費用由原告負擔。
    事  實
原告所有坐落苗栗市○○段二七五、二七五之二八、二七六之五二、二七六之五六、
二七六之七○、二七六之一一○地號等六筆土地，應有部分為一九六三分之七０面積
共四七‧三九平方公尺，被告核定民國（下同）九十年地價稅為新台幣（下同）二、
六五三元，原告不服，申請復查，未獲變更，向苗栗縣政府提起訴願，亦遭決定駁回
，原告仍不服，提起行政訴訟，爰將兩造訴辯意旨陳述於後：
原告起訴意旨略謂：
    (一)原告所有坐落苗栗市○○段二七五、二七五之二八、二七六之五二、二七六之
      五六、二七六之七○地號等六筆土地，應有部分一九六三分之七○面積共四七
      ．三九平方尺，位於苗栗縣苗栗市青苗里中苗市場內，被人占用已四十餘年，
      而其地價稅四十餘年來均由原告繳納，殊不公平。原告再向苗栗縣稅捐稽徵處
      及苗栗縣政府陳情，提起訴願，請其依照土地稅法及財政部之規定：「查明更
      正」，然而訴願決定機關竟稱：「訴願人既未能提供占用之相關資料，供原處
      分機關逐一查證」等語為搪塞，而即認定「訴願為無理由」，顯已違反土地稅
      法及財政部之明文規定。
    (二)原告已依照土地稅法第四條第一項第四款之規定，提供土地占用人姓名（陳慶
      能、林銀雄、謝仁章等三人）住址（苗栗市青苗里中苗市場內）聯絡電話號碼
      （陳慶能三三八八四八、林銀雄三三一四一九、謝仁章三二七九九八）土地坐
      落（前揭六筆地號土地，位於苗栗市青苗里中苗市場）及應有部分面積（四七
      ．三九平方公尺）等相關資料在案，而訴願決定機關竟稱：「訴願人既未能提
      供占用人之相關資料，供原處分機關逐一查證」，顯與事實不符。
    (三)訴願決定機關認為原告提供三名占用之相關資料並非全部占用之相關資料，殊
      不知原告所有中苗市場六筆土地中僅有面積（一六九三分之七○）計四十七．
      三九平方公尺，而該六筆土地占用人多達三十餘人，若要求原告提供全部占用
      人姓名、住址等相關資料，未免強人所難，且有違情理，按原告為一介平民，
      既無公權力，又非法定稽查人員，有何權力調查全部占用之姓名、住址等相關
      資料？而訴願決定機關掌握行政權力，依法即可命被告基於其職責所在，根據
      原告所提供三名占用人之相關資料，進行擴大深入調查，即可獲得全部占用人
      之資料，被告不此之圖，反而認為原告未提供全部占用人資料，顯有違誤失職
      之處，應認訴願決定為無理由。
    (四)原告所提供占用人陳慶能等三人之相關資料，被告認為其三人占用面積，「不
      足以包括其所持分之面積」然依照民法第八一七條規定：「數人按其應有部份
      ，對於一物有所有權者，各共有人之部分不明者，推定為均等」，被告竟曲解
      法令，強詞奪理，實知法違法。
    (五)訴願決定機關，依據被告之答辯，稱：「訴願人所提供之占用人謝仁章及林銀
      雄二人均拒絕繳納地價稅，另陳慶能則未取得聯絡... 又其所提供之占用人又
      有表示異議」等語，若是被告應基於職責，遵照土地稅法之規定：「土地所有
      權人申請由占用代繳地價稅，而占用人有異議時，稽徵機關得協助土地所有權
      人查明更正辦理。」而被告不但從未「協助土地所有權人查明更正」，反而強
      行主張：「並非稽徵機關有協助查明更正之責」。至於土地占用人拒繳地價稅
      ，「主管稽徵機關得指定土地使用人負責代繳其所使用部分之地價」，法既有
      明文規定，被告主管人員為何不依法行政？竟公然違反土地稅法之規定，顯已
      構成法失職，依法應予撤銷原處分。
    (六)訴願決定機關依法應根據原告所提供三名占用人之相關資料，遵照土地稅法第
      四條第一項第四款及財政部台財稅字第三七三七七號函釋規定：「辦理分單手
      續」，或「協助查明更正」，始符法理，然而竟不明察，反而誤信被告所提出
      之荒謬違法答辯，認為「復查決定於法應無不合」，實屬嚴重違誤。
    (七)原告為年近八十之殘障榮民，生活至為清苦，無力繳納遭人長期占用已四十餘
      年之前揭土地地價稅，只有由被告申請查封拍賣該土地，以作為繳納該地價稅
      之用。
    (八)綜上所述，被告違反土地稅法之規定，訴願決定機關竟不予明察，而敷衍塞責
      ，草率所作之決定、處分，顯屬違法失職，難以甘服，因求為判決撤銷訴願決
      定及原處分，切實遵照土地稅法之規定：「辦理分單手續」或「查明更正」以
      符法理，而維原告之權利。
被告答辯意旨略謂：按「地價稅或田賦之納稅義務人如左：一、土地所有權人。」、
      「地價稅依本法第四十條之規定，每年一次徵收者，以八月三十一日為納稅義
      務基準日；... 各年（期）地價稅以納稅義務基準日土地登記簿所載之所有權
      人... 為納稅義務人。」為土地稅法第三條第一項第一款及土地稅法施行細則
      第二十條所明定。本件原告所有坐落苗栗縣苗栗市○○段二七五、二七五之
      二八、二七六之五二、二七六之五六、二七六之七○、二七六之一一○地號等
      六筆土地，應有部分面積共四七‧三九平方公尺，被告依法核定九十年地價稅
      二、六五三元。原告不服，主張：「一、被告認為原告所提供三名占用人之相
      關資料並非全部占用人之相關資料，殊不知原告所有中苗市場六筆土地中僅有
      面積一六九三分之七０計四七‧三九平方公尺，而該六筆土地占用人多達三十
      餘人，若要求原告個人提供全部占用人姓名、住址等相關資料，未免強人所難
      ，且有違情理，按原告為一介平民，既無公權力，又非法定稽查人員，有何權
      力調查全部占用人之姓名、住址等相關資料，被告基於職責所在，根據原告所
      提供三名占用人之相關資料，進行擴大深入調查，即可獲得全部占用人之資料
      。被告不依此途，反而認為原告未提供全部占用人資料，顯有違誤失職之處。
      二、原告所提供占用人表示異議，被告即應基於職責，遵照土地稅法之規定：
      『土地所有權人申請由占用人代繳地價稅，而占用人有異議時，稽徵機關得協
      助土地所有權人查明更正辦理。』被告不但從未協助土地所有權人查明更正，
      反而強行主張：『並非稽徵機關有協助查明更正之責』。至於土地占用人拒繳
      地價稅，法有明文規定『主管稽徵機關得指定土地使用人負責代繳其所使用部
      分之地價稅』被告為何不依法行政，竟公然違反土地稅法之規定，顯已構成違
      法失職」云云，資為辯解；惟按「土地所有權人依照土地稅法第四條第一項第
      四款規定，申請由占有人代繳地價稅案件，應由申請人檢附占有人姓名、住址
      、土地坐落及占有面積等有關資料向稽徵機關提出申請始予辦理分單手續。但
      所有權人所提供之上項資料，占有人如有異議，應由所有權人或由稽徵機關協
      助查明更正，在有關資料未查明前，仍應向土地所有權人發單課徵。」及「本
      部七十一年十月七日台財稅第三七三七七號函釋：『土地所有權人依照土地稅
      法第四條第一項第四款規定，申請由占有人代繳地價稅案件，應由申請人檢附
      占有人姓名、住址、土地坐落及占有面積等有關資料向稽徵機關提出申請始予
      辦理分單手續。但所有權人所提供之上項資料，占有人如有異議，應由所有權
      人或稽徵機關協助查明更正，... 』，係指土地所有權人申請由占有人代繳而
      占有人有異議時，稽徵機關得協助土地所有權人查明更正辦理，並非稽徵機關
      有協助查明更正之責任，如雙方當事人仍有爭議，在有關資料未能確定前，仍
      應向土地所有權人發單課徵。」分別為財政部七十一年十月七日台財稅第三七
      三七七號函釋及八十七年十一月三日台財稅第八七一九七二三一一號函釋所明
      定。本件原告主張其土地長期被陳慶能、林銀雄、謝仁章等三十八人占用，惟
      被告前以九十一年一月二日九一苗稅法創字第九○一二三七二二號函請原告提
      供系爭土地占用人之姓名、住址及占用面積等以憑辦理，除原告僅提供占用人
      陳慶能、林銀雄及謝仁章等三人之電話，並未提供全部占有人之姓名、住址、
      土地坐落及占有面積之詳細資料，是系爭土地究係遭何人占有，占用何筆土地
      ，及占用面積多寡，均無從查證，且據原告提供之三人聯絡電話查證結果，謝
      仁章及林銀雄君二人均拒絕繳納地價稅，另陳慶能則未能取得聯絡。是以，原
      告既未能提供占有人之相關資料供被告逐一查證，所提供之占有人又有表示異
      議，被告仍維持向土地所有權人發單課徵九十年地價稅二、六五三元，揆諸前
      揭規定，應無不合。另查系爭六筆土地係由原告等三十一人共有，九十年地價
      稅除原告及邱國慶君未繳納外，其餘共有人均已繳清，併予陳明，綜上論結，
      本件原告起訴論旨顯非有理由等語，請求判決駁回原告之訴。
    理  由
一、按「地價稅或田賦之納稅義務人如左：一、土地所有權人。」、「前項第一款土
    地所有權人屬於... 分別共有者，地價稅以共有人各按其應有部份為納稅義務人
    ... 」、「土地有左列情形之一者，主管徵機關得指定土地使用人負責代繳其使
    用部分之地價稅... 四、土地所有權人申請由占有人代繳者」、「地價稅依本法
    第四十條之規定，每年一次徵收者，以八月三十一日為納稅義務基準日；... 各
    年（期）地價稅以納稅義務基準日土地登記簿所載之所有權人... 為納稅義務人
    。」分別為土地稅法第三條第一項第一款、第二項、第四條第一項第四款及土地
    稅法施行細則第二十條所明定。又「土地所有權人依照土地稅法第四條第一項第
    四款規定，申請由占有人代繳地價稅案件，應由申請人檢附占有人姓名、住址、
    土地坐落及占有面積等有關資料向稽徵機關提出申請始予辦理分單手續。但所有
    權人所提供之上項資料，占有人如有異議，應由所有權人或由稽徵機關協助查明
    更正，在有關資料未查明前，仍應向土地所有權人發單課徵。」、「本部七十一
    年十月七日台財稅第三七三七七號函釋：『土地所有權人依照土地稅法第四條第
    一項第四款規定，申請由占有人代繳地價稅案件，應由申請人檢附占有人姓名、
    住址、土地坐落及占有面積等有關資料向稽徵機關提出申請始予辦理分單手續。
    但所有權人所提供之上項資料，占有人如有異議，應由所有權人或稽徵機關協助
    查明更正，... 』，係指土地所有權人申請由占有人代繳而占有人有異議時，稽
    徵機關得協助土地所有權人查明更正辦理，並非稽徵機關有協助查明更正之責任
    ，如雙方當事人仍有爭議，在有關資料未能確定前，仍應向土地所有權人發單課
    徵。」亦分別為財政部七十一年十月七日台財稅第三七三七七號函釋及八十七年
    十一月三日台財稅第八七一九七二三一一號函釋在案。而上開函釋為主管機關就
    其執掌公務所為職務上解釋，既與上揭土地稅法暨其施行細則不相抵觸，自可採
    用。
二、本件原告與他人共有坐落苗栗縣苗栗市○○段二七五、二七五之二八、二七六之
    五二、二七六之五六、二七六之七○、二七六之一一○地號等六筆土地，應有部
    分面積共四七‧三九平方公尺，被告核定九十年地價稅為二、六五三元等情為兩
    造所不爭執，而原告對此不服，申請復查主張「.... 長期被苗栗市民陳慶能、
    林銀龍及謝仁章等三十八人占用已達四十餘年，原告遷住台北市已三十餘年，對
    各占用人姓名、住址並不清處楚，提供土地占用人姓名（陳慶能、林銀雄、謝仁
    章等三人）住址（苗栗市青苗里中苗市場內）聯絡電話號碼（陳慶能三三八八四
    八、林銀雄三三一四一九、謝仁章三二七九九八），地價稅則一直由所有權人繳
    納，實屬不公... 」等語，被告復查以：財政部八十七年十一月三日台財稅第八
    七一九七二三一一號函釋：「土地所有權人申請由占有人代繳而占有人有異議時
    ，稽徵機關得協助土地所有權人查明更正辦理，並非稽徵機關有協助查明更正之
    責任，如雙方當事人仍有爭議，在有關資料未能確定前，仍應向土地所有權人發
    單課徵。」之規定，被告前以九十一年一月二日苗稅法創字第九０一二三七二二
    號函請原告提供系爭土地占用人之姓名、住址及占用面積等供核，惟原告九十一
    年一月七日函復僅提供占用人陳慶能、林銀龍及謝仁章等三人之電話，並未提供
    全部占用人之姓名、住址、土地坐落及占有面積之詳細資料，而與上揭財政部函
    釋規定不符，仍應向土地所有權人之原告課徵九十年地價稅二、六五三元，而駁
    回原告之復查申請，依首揭規定及函釋，原處分及復查決定即無不合。
三、原告雖起訴主張：被告認為原告所提供三名占用人之相關資料並非全部占用人之
    相關資料，殊不知原告所有中苗市場六筆土地中僅有面積一六九三分之七０計四
    七‧三九平方公尺，而該六筆土地占用人多達三十餘人，若要求原告個人提供全
    部占用人姓名、住址等相關資料，未免強人所難，且有違情理，按原告為一介平
    民，既無公權力，又非法定稽查人員，有何權力調查全部占用人之姓名、住址等
    相關資料，被告基於職責所在，根據原告所提供三名占用人之相關資料，進行擴
    大深入調查，即可獲得全部占用人之資料。被告不依此途，反而認為原告未提供
    全部占用人資料，顯有違誤失職之處。原告所提供占用人表示異議，被告即應基
    於職責，遵照土地稅法之規定：「土地所有權人申請由占用人代繳地價稅，而占
    用人有異議時，稽徵機關得協助土地所有權人查明更正辦理。」被告不但從未協
    助土地所有權人查明更正，反而強行主張：「並非稽徵機關有協助查明更正之責
    」。至於土地占用人拒繳地價稅，法有明文規定「主管稽徵機關得指定土地使用
    人負責代繳其所使用部分之地價稅」，被告為何不依法行政，竟公然違反土地稅
    法之規定，顯已構成違法失職云云，然查：依首揭土地稅法第三條及第四條之規
    定，地價稅之納稅義務人係以土地所有權人為原則，土地所有權人固得申請占有
    人代繳地價稅，惟揆諸首揭函釋意旨，此種經由土地所有權人申請而命占有人代
    繳之爭議，應以所有人與占有人雙方並無爭執之情形始克為之。即依土地稅法第
    三條規定，地價稅由土地所有權人繳納為原則，至同法第四條第一項第四款：「
    土地所有權人申請由占有人代繳者。」屬例外情形，此項由占有人代繳之例外規
    定，自須土地所有權人及占有人就占有之事實均無爭執者，始有其適用，倘所主
    張之占有人否認占有事實，對土地所有權人申請由其代繳提出異議，而土地所有
    權人所提供之資料亦未能證明確有占有之事實者，稽徵機關自不得僅憑土地所有
    權人單方面之申請而逕向其所主張之占有人課稅（參照最高行政法院八十七年判
    字第二四三八號判決要旨）。本件原告係共有該系爭六筆土地，為原告所不否認
    ，依民法第八百十七條之規定：「數人按其應有部分，對於一物有所權者，為共
    有人。各共有人之應有部分不明者，推定其為均等。」，而「稱應有部分者，係
    指共有人對於共有物所有權之比率而言，為抽象之成數，並非特定之一部。」（
    參照最高法院七十三年台上字第三四八八號判決），原告主張其應有部分係特定
    在系爭共有土地之部分面積，進而認為提供三個占有人之資料、占有面積即足以
    包括其所應有部之特定面積，尚有誤解。且原告所提供之占用人謝仁章及林銀雄
    二人均拒絕繳納地價稅，另陳慶能則未能取得聯絡（見原處分卷第十四頁至第十
    七頁之地價稅補單作業記載），是以，原告既未能提供占有人之相關資料，供被
    告逐一查證，其所提供之占有人又有表示異議，揆諸前揭規定，原處分及復查決
    定於法並無不合，原告主張即無可採。
四、綜上所述，原告所述均無足採，本件原處分並無違誤，訴願決定予以維持亦無不
    合，原告起訴意旨請求撤銷原處分及訴願決定為無理由，應予駁回。本件為簡易
    事件，爰不經言詞辯論逕為判決。
據上論結，本件原告之訴為無理由，依行政訴訟法第二百三十三條第一項、第二百三
十六條、第一百九十五條第一項後段、第九十八條第三項前段，判決如主文。
中    華    民    國    九十二      年      一        月    二十九      日
                 臺 中 高 等 行 政 法 院   第 三 庭
                                         法      官  莊  金  昌
右正本證明與原本無異。
如不服本判決，應於判決送達後二十日內，以本訴訟事件所涉及之法律見解具有原則
性者，始得向本院提出上訴狀並表明上訴理由，經最高行政法院許可，否則不得上訴
；如於本判決宣示後送達前提起上訴者，應於判決送達後二十日內補提上訴理由書（
均應依對造人數提出繕本）。提起上訴應預繳送達用雙掛號郵票拾份（每份三十四元
）。
中    華    民    國    九十二      年      一        月    二十九      日
                                         法院書記官  林  宜  萱


司法院資訊處製作；財團法人民間司法改革基金會備份。
